---
title: "Kauliukai"
output: html_document
author: Rūta Radavičiūtė
---
**Užduotis:**
Pirmasis žaidėjas meta vieną kauliuką ir fiksuojamas atsivertusių taškų skaičius. Antrasis žaidėjas meta du klausiukus ir fiksuojamas dydis: $\max(x_1, x_2)-1$, kur $x_1$ ir $x_2$ žymi pirmojo ir antrojo kauliukų iškritusių akių skaičių. Jeigu žaidėjų gautų taškų skaičiai yra lygus, tai ekspermentas kartojamas iš naujo (ir taip kartojama tol, kol galiausiai nustatomas laimėtojas). Kokia tikimybė laimėti pirmajam žaidėjui?

Kauliukų metimo funkcija:
```{r}
rollDice <- function(NDice){
  if(NDice==1){    
  return(sample(6, size=1))}                        #pirmo žaidėjo taškų skaičius
  else {
  return(max(sample(6, size=2, replace = TRUE)-1))} #antro žaidėjo taškų skaičius
  
}
```

Ekspermento funkcija:
```{r}
experiment<-function(){
  zaid1=rollDice(1) #fiksuojamas pirmo žaidėjo taškų skaičius
  zaid2=rollDice(2) #fiksuojamas antro žaidėjo taškų skaičius
    while(zaid1==zaid2){ 
                    #jei žaidėjų taškų skaičius sutampa ekspermentą kartojame,
                    #kol taškų saičius skirsis ir galėsime nustatyti laimėtoją
    zaid1=rollDice(1)
    zaid2=rollDice(2)
    }
  (zaid1>zaid2)
    
}
```

Simuliacija:
```{r}
sim = replicate(10000, experiment()) #kartojame ekspermentą 1000kartų
```

Tikimybė laimėti pirmam žaidėjui:
```{r}
mean(sim)
```

