---
title: "Moneta"
output: html_document
author: Rūta Radavičiūtė
---

**Užduotis:**
Tarkime metama moneta. Jeigu iškrenta herbas, tai laimite $12$ EUR. Jeigu skaičius, tai pralošiate $10$ EUR. Bus žaidžiama $n$ kartų ir gauti rezultatai sumuojami. Kokia tikimybė jums turėti teigiamą balansą po $n$ kartų? Kokis išlošių pasikliautiniai $95%$ intervalai. Ištirkite tikimybes su skirtingais $n$, pvz. $n={1,2,5,10,20,100}$. Kaip atrodo balanso tankis? Kai $n=100$.

Ekspermento(laimėjimo) funkcija:
```{r}
experiment <- function(size){
  sum(sample(c(12,-10), size, replace=TRUE))#apibrėžiama ekspermento(laimėjimo) funkcija
  }
```

Funkcija, kuri apskaičiuoja tikimybę, kad laimėjimo balansas yra teigiamas:
```{r}
tikimybe<-function(n){
  mean(replicate(1000, experiment(n))>0)
}
```

Skaičiuojamos tikimybės turėti teigiamą balancą su skirtingais $n={1,2,5,10,20,100}$:
```{r}
tikimybe(1) 
tikimybe(2)
tikimybe(5)
tikimybe(10)
tikimybe(20)
tikimybe(100)
```

Išlošio pasikliautinis intervalas 95%, kai n=100:
```{r}
sim<-replicate(1000, experiment(100)) #simuliacija, siekiant gauti balanso pasiskirstymą
quantile(sim, 0.025)#nurodomas kvantilis
quantile(sim, 0.975)#nurodomas kvantilis
```

Balanso tankis, kai n=100:
```{r}
plot(density(sim), main="Balanso tankio grafikas", xlab="Laimėjimas", ylab="Tikimybė", col="red")
```

