---
title: "Moneta"
output: html_document
author: Rūta Radavičiūtė
---

Tarkime metama moneta. Jeigu iškrenta herbas, tai laimite $12$ EUR.Jeigu skaiciu, tai pralošiate $10$ EUR. Bus žaidžiama $n$ kartu ir gauti rezultatai sumuojami. 
Kokia tikimybe jums tureti teigiama balansa po $n$ kartu?Koks išlošiu pasikliautiniai $95%$ intervalai.Ištirkite tikimybes su skirtingais $n$, pvz. $n={1,2,5,10,20,100}$.Kaip atrodo balanso tankis? Kai $n=100$.

Ekspermento funkcija:
```{r}
experiment <- function(size){
  sum(sample(c(12,-10), size, replace=TRUE)) #apibrėžiama ekspermento funkcija
  }
```

Skaičiuojamos tikimybės:
```{r}
#n={1,2,5,10,20,100}
h1=replicate(10000,experiment(1))#pakartojamas ekspermentas 10000kartų, kai n=1
mean(h1>0)#suskaičiuojama tikimybė turėti teigiamą balansą
h2=replicate(10000,experiment(2))
mean(h2>0)
h5=replicate(10000,experiment(5))
mean(h5>0)
h10=replicate(10000,experiment(10))
mean(h10>0)
h100=replicate(10000,experiment(100))
mean(h100>0)
```

Išlošio pasikliautinis intervalas 95%, kai n=100:
```{r}
quantile(h100, 0.025)#nurodomas kvantilis
quantile(h100, 0.975)#nurodomas kvantilis

```

Balanso tankis, kai n=100:
```{r}
plot(density(h100))
```

