---
title: "Moneta"
output: html_document
author: Rūta Radavičiūtė
---

**Užduotis:**
Tarkime metama moneta. Jeigu iškrenta herbas, tai laimite $12$ EUR. Jeigu skaičius, tai pralošiate $10$ EUR. Bus žaidžiama $n$ kartų ir gauti rezultatai sumuojami. Kokia tikimybė jums turėti teigiamą balansą po $n$ kartų? Kokis išlošių pasikliautiniai $95%$ intervalai. Ištirkite tikimybes su skirtingais $n$, pvz. $n={1,2,5,10,20,100}$. Kaip atrodo balanso tankis? Kai $n=100$.

Ekspermento funkcija:
```{r}
experiment <- function(size){
  sum(sample(c(12,-10), size, replace=TRUE))#apibrėžiama ekspermento funkcija
  }
```

Skaičiuojamos tikimybės turėti teigiamą balancą:
```{r}
h1=replicate(10000,experiment(1))#pakartojamas ekspermentas 10000kartų, kai n=1
mean(h1>0)                       #suskaičiuojama tikimybė turėti teigiamą balancą
h2=replicate(10000,experiment(2))#pakartojamas ekspermentas 10000kartų, kai n=2
mean(h2>0)                       #suskaičiuojama tikimybė turėti teigiamą balancą
h5=replicate(10000,experiment(5))#pakartojamas ekspermentas 10000kartų, kai n=2
mean(h5>0)                       #suskaičiuojama tikimybė turėti teigiamą balancą
h10=replicate(10000,experiment(10))#pakartojamas ekspermentas 10000kartų, kai n=2
mean(h10>0)                        #suskaičiuojama tikimybė turėti teigiamą balancą
h100=replicate(10000,experiment(100))#pakartojamas ekspermentas 10000kartų, kai n=2
mean(h100>0)                         #suskaičiuojama tikimybė turėti teigiamą balancą

```

Bendru atveju skaičiuojamos tikimybės visiems n turėti teigiamą balancą:
```{r}
n=c(1,2,5,10,20,100)
mean(replicate(10000, experiment(n))>0)
```

Išlošio pasikliautinis intervalas 95%, kai n=100:
```{r}
quantile(h100, 0.025)#nurodomas kvantilis
quantile(h100, 0.975)#nurodomas kvantilis
```

Balanso tankis, kai n=100:
```{r}
plot(density(h100))
```

