---
title: "Task4"
output: html_document
author: Rūta Radavičiūtė
---
**Užduotis:**
Aplanke task4 yra duomenų failas, kuriame rasite nekilnojamo turto (o tiksliau gyvenamųjų butų) kainas ir kaikurias jų charakteristikas. Jūsų užduotis atlikti išsamią tiesinę regresiją. Lygtis reikalinga prekyboms agentams, kad geriau suprastų kokią įtaką skirtingos charakteristikos daro galutinei kainai.

Nuskaitomi duomenys:
```{r}
getwd()#pažiūrime direktorija, kur yra mūsų failas
file.exists("data.csv")#įsitikiname ar failas "data.csv" tikrai egzistuoja
dat <- read.csv2("data.csv")#nuskaitomi duomenys
attach(dat)
head(dat)#perzvengiamia duomenis
plot(dat)
```

Tikriname ar duomenys koreliuoja:
```{r}
cor(dat)#galime matyti,kad šilomos laidumas ir garso izoliacija koreliuoja
```

Pažiūrime atskirai koreliacija tarp garso izoliacijos ir šilumos laidumo:
```{r}
cor(silumosLaidumas,garsoIzoliacija)
#koreliacija yra labai stipri 
plot(silumosLaidumas,garsoIzoliacija)#koreliacija šių dviejų dydžių grafiškai
```

Pirma pažiūrime kaip atrodytų modelis su įtrauktais abiem šiais koreliuotais kintamaisiais:
```{r}
library(car)
mod1 <- lm(kaina ~ plotas+aukstas+silumosLaidumas+garsoIzoliacija+atstumasIkiPrekybosCentro, data = dat)
summary(mod1)
```

Paikriname multikoliniarumo problemą, matome, kad šilumos laidumo ir garso izoliacijos VIF'ai yra ~11, vadinasi modelyje egzistuoja multikolinerumas. Dar kartą įsitikinome, kad šie kintamieji koreliuoja:
```{r}
vif(mod1)
```

Sukuriamas naujas parametras izoliacija t.y.(garso izoliacijos ir šilumos laidumo vidurkis), nes šie du parametrai apibūdina izoliacija:
```{r}
izoliacija= (dat[,4] + dat[,5])/2
```

Sukuriamas naujas dat1:
```{r}
dat1=dat[,c(-4,-5)]#ištrinami stulpeliai garsoIzoliacija ir silumosLaidumas
dat1[,"izoliacija"]<-izoliacija #pridedamas naujas stulpelis izoliacija
```

Sukuriamas tiesinis modelis be koreliuotų dydžių:
```{r}
mod2<-lm(kaina ~ plotas + aukstas + izoliacija + atstumasIkiPrekybosCentro, data=dat1)
summary(mod2)
par(mfrow=c(2,2))
plot(mod2)
```

Tikriname išskirtis su influence.measures, parametras cook.d (*) parodo išskirtis:
```{r}
mod3<-lm(kaina ~ plotas)
summary(influence.measures(mod3))#253 ir 254 eilutėse yra išskirtys
par(mfrow=c(2,2))
plot(mod3)
mod4<-lm(kaina ~ aukstas)
summary(influence.measures(mod4))#neturi išskirčių
mod5<-lm(kaina ~ izoliacija)
summary(influence.measures(mod5))#neturi išskirčių
mod6<-lm(kaina ~ atstumasIkiPrekybosCentro)
summary(influence.measures(mod6))#neturi išskirčių
```

Sukuriamas naujas dat2 be 253 ir 254 eilučių:
```{r}
dat2=dat1[c(-253,-254),]#pašalinamos išskirtys
```

Sukuriamos tiesinis modelis be išskirčių:
```{r}
mod7<-lm(kaina ~ plotas + aukstas + izoliacija + atstumasIkiPrekybosCentro, data=dat2)
summary(mod7)
#matome, kad atstumas iki prekybos centro nereikšmingas,vadinasi galima, jį išmesti
```

Sukuriamas dat3 be atstumo iki prekybos centro:
```{r}
dat3=dat2[,c(-4)]#pašalinamas atstumas iki prekybos centro
```

Sukuriamas galutinis modelis:
```{r}
mod<-lm(kaina ~ plotas + aukstas + izoliacija, data=dat3)
summary(mod)#visi parametrai reikšmingi
par(mfrow=c(2,2))
plot(mod6)
```

Turint galutinų modelį reikia užtikrinti, kad modelis geras ir nepasireiškė galimos blogybės:

1.Išskirtys
```{r}
summary(influence.measures(mod))#išskirčių nėra
```
2.Multikoliniarumas
```{r}
vif(mod)#nera multikoliniarumos problemos, nes kintamuju koeficientai mazesni nei 10
```
3.Heteroskedastiškumas
```{r}
par(mfrow=c(1,1))
plot(mod$res~mod$fitted, main="Liekanų išsibarstymas pagal reikšmes")#išbrėžiamos liekanos
ncvTest(mod)#p=0,1045487>0,05 H0 atmesti negalime, vadinasi modelis geras t.y(duomenys homoskedastiški)
```
4.Autokoreliacija
```{r}
durbinWatsonTest(mod)#p-value=0,296>0,05, H0 atmesti negalime, vdinasi modelyje nėra autokorelecijos problemos
```
5.Liekanų normalumas
```{r}
hist(mod$res, probability=TRUE, main="Liekanų histograma") #isbreziama histograma
lines(density(mod$res), col="red") #liekanu tankio grafikas
shapiro.test(mod$res) #testas, kuris nustato paklaidu normaluma
#p-value= = 0.1018 >0.05 H0 atmesti negalime, vadinasi paklaidos yra normalios
```
6."R-Squared" ir "Akaike's Information Criteria":
```{r}
(summary(mod))$r.squared #kuo arciau 1, tuo modelis patikimesnis. 
AIC(mod)
summary(mod)
```

Išvados:
Galime teigti, kad modelis $kaina=~plotas+aukstas+izoliacija$ yra geras, nes nepasireiškia galimos blogybės. Atitinkamai įverčiai parodo kaip pakitus vienam vienetui iš šių charakteristikų, pakinta kaina: $kaina=7639.00  + 599.69*plotas+328.05*aukstas+567.14 *izoliacija+e$
