---
title: "task13"
output: html_document
author: Rūta Radavičiūtė
---

**Lab Session 6**

_____________
* **1 Užduotis:** For the following series, find an appropriate Box-Cox transformation
and order of differencing in order to obtain stationary data.
```{r, message=FALSE}
library(fpp)#naudojama fpp biblioteka
```

**a) usnetelec**
```{r,warning=FALSE}
usn<-usnetelec
plot(usn, main="Orginalūs usnetelec duomenys") #duomenys nesezoniniai
l1<-BoxCox.lambda(usn) #transformacijos lambda 0.516
n1<-ndiffs(usn)        #diferenciavimo eile 1
plot(diff(BoxCox(usn, lambda=l1),differences=n1),col=2, main="BoxCox transformti ir 1 karta diferencijuoti duomenys")
#H0: duomenys yra stacionarus ir nesezoniniai
kpss.test(diff(BoxCox(usn, lambda=l1),differences=n1)) 
#p-vaule < 0.05, vadinasi H0 atmetame. Duomenys nera stacionarus.
```

Box-cox transformuoti ir 1 kartą diferencijuoti duomenys nėra stacionarūs. Dėl to reikia diferencijuoti dar vieną kartą.

```{r,warning=FALSE}
plot(diff(BoxCox(usn, lambda=l1),differences=2),col=7, main="BoxCox transformti ir 2 kartus diferencijuoti duomenys")
#H0: duomenys yra stacionarus ir nesezoniniai
kpss.test(diff(BoxCox(usn, lambda=l1),differences=2)) 
# p-vaule > 0.05,vadinasi H0 neatmetame. Duomenys yra stacionarus.
```

Box-cox transformuoti ir 2 kartus diferencijuoti duomenys yra stacionarūs.

**b) usgdp**
```{r,warning=FALSE}
usg<-usgdp
plot(usg, main="Orginalūs usgdp duomenys") #duomenys nesezoniniai
l2<-BoxCox.lambda(usg) #transformacijos lambda 0.366
n2<-ndiffs(usg)        #diferenciavimo eile 2
plot(diff(BoxCox(usg, lambda=l2),differences=n2),col=3,main="BoxCox transformti ir 2 kartus diferencijuoti duomenys")
#H0: duomenys yra stacionarus ir nesezoniniai
kpss.test(diff(BoxCox(usg, lambda=l2),differences=n2))
# p-vaule > 0.05 H0 neatmetame. Duomenys yra stacionarus.
```

Box-cox transformuoti ir 2 kartus diferencijuoti duomenys yra stacionarūs.

**c) mcopper**
```{r,warning=FALSE}
mco<-mcopper
plot(mco,main="Orginalūs mcopper duomenys")
acf(mco) #duomenys nesezoniniai
l3<-BoxCox.lambda(mco) #transformacijos lambda 0.191
n3<-ndiffs(mco)        #diferenciavimo eile 1
plot(diff(BoxCox(mco, lambda=l3),differences=n3),col=4, main="BoxCox transformti ir 1 karta diferencijuoti duomenys")
#H0: duomenys yra stacionarus ir nesezoniniai
kpss.test(diff(BoxCox(mco, lambda=l3),differences=n3))
# p-vaule > 0.05 H0 neatmetame. Duomenys stacionarus.
```

Box-cox transformuoti ir 1 karta diferencijuoti duomenys yra stacionarūs.

**d) enplanements**
```{r,warning=FALSE}
enp<-enplanements
plot(enp, main="Orginalūs enplanements duomenys")
acf(enp)#duomenys panasus i sezoninius
l4<-BoxCox.lambda(enp) #transformacijos lambda -0.226
n4<-nsdiffs(enp)        #diferenciavimo eile 1 (sezoniniams duomenims)
plot(diff(BoxCox(enp, lambda=l4),differences=n4),col=5,main="BoxCox transformti ir 1 karta diferencijuoti duomenys" )
#H0: duomenys yra stacionarus ir nesezoniniai
kpss.test(diff(BoxCox(enp, lambda=l4),differences=n4)) 
# p-vaule >0.05 H0 priimame. Duomenys stacionarus.
```

Box-cox transformuoti ir 1 karta diferencijuoti duomenys yra stacionarūs.

**e) visitors**
```{r,warning=FALSE}
vis<-visitors
plot(vis, main="Orginalūs visitors duomenys")
acf(vis)#duomenys sezoniniai
l5<-BoxCox.lambda(vis) #transformacijos lambda 0.277
n5<-nsdiffs(vis)        #diferenciavimo eile 1 (sozininiams duomenims)
plot(diff(BoxCox(vis, lambda=l5),differences=n5),col=6,main="BoxCox transformti ir 1 karta diferencijuoti duomenys")
#H0: duomenys yra stacionarus ir nesezoniniai
kpss.test(diff(BoxCox(vis, lambda=l5),differences=n5)) 
# p-vaule >0.05 H0 priimame. Duomenys stacionarus.
```

Box-cox transformuoti ir 1 karta diferencijuoti duomenys yra stacionarūs.

* **Išvados: Galima matyti, kad pritaikius Box-cox transformaciją duomenų svyravimus padaro reguliaresniais,o pritaikius diferenciavimą duomenys tampa stacionarius(kartais gali prireikti  diferiancijuoti keletą kartų). Stebimas pokytis duomenyse, o ne bendras duomenų kitimas laike.**

_____________
* **2 Užduotis:** Why is a Box-Cox transformation unhelpful for the cangas data?

**cangas**
```{r}
can<-cangas
plot(can, main="Orginalūs cangas duomenys")
l6<-BoxCox.lambda(can) #transformacijos lambda 0.576
plot(BoxCox(can,lambda=l6),main="BoxCox trasformuoti cangas duomenys",col=7)
```

* **Išvados: Box-Cox transformacija cangas duomenims yra nenaudinga,nes viduryje svyravimai didžiausi, opradžioje ir pabaigoje svyravimai mažesni, duomynys susidaro iš kelių dalių. Todėl neišeina pritaikyti trasformacijos, tinkančios visiems duomenims, nes negali duomenų padaryti reguliaresniais.**

_____________
* **3 Užduotis:** Download the data at http://robjhyndman.com/data/retail.xls. Choose one of the series and find an appropriate Box-Cox transformation and order of differencing in order to obtain stationary data.

```{r,warning=FALSE}
getwd()                       #pasakoma kurioje direktorijoje dirbama
file.exists("retail.csv")     #isitikinama ar failas retail.csv tikrai egzistuoja
dat1 <- read.csv("retail.csv")#nuskaitomi duomenys
dat2=dat1[2]                  #pasirenkamas vienas is parametru (siuos atveju iskiriams antras stulpelis)
dat3=ts(dat2,start=c(1982, 4), end=c(2007, 12), frequency=12) #duomenis is data.frame pakeiciami i timeseries
plot(dat3, main="Orginalūs supermarket and grocery stores duomenys") #duomenys nera sezoniniai
l7<-BoxCox.lambda(dat3)       #transformacijos lambda 0.105
n7<-ndiffs(dat3)              #diferenciavimo eile 1
plot(diff(BoxCox(dat3, lambda=l7),differences=n7),col=8,main="BoxCox transformti ir 1 karta diferencijuoti duomenys" )
#H0: duomenys yra stacionarus ir nesezoniniai
kpss.test(diff(BoxCox(dat3, lambda=l7),differences=n7)) 
# p-vaule >0.05 H0 priimame. Duomenys yra stacionarus.
```

Box-cox transformuoti ir 1 karta diferencijuoti duomenys yra stacionarūs.

* **Išvados: Galima matyti, kad pritaikius Box-cox transformaciją duomenų svyravimus padaro reguliaresniais,o pritaikius diferenciavimą duomenys tampa stacionarius(kartais gali prireikti  diferiancijuoti keletą kartų). Stebimas pokytis duomenyse, o ne bendras duomenų kitimas laike.**