---
title: "task11"
output: html_document
author: Rūta Radavičiūtė
---

**Lab Session 4**

1. Use ets() to find the best ETS model for the price of eggs (data set
eggs). How does this model compare to the one you found in the
previous lab session?
```{r, message=FALSE}
library(fpp)#naudojama fpp biblioteka
```

Ieškome geriausio EST modelio:
```{r}
mod1<-ets(eggs)
mod1f<-forecast(mod1, h=100)
plot(mod1f)
```

**Siūlomas modelis EST(M,N,N) - multiplicative errors, no trend, no seasonal.**

Task10(1) kaip geriausias modelis buvo pasirinktas EST(MMN):
```{r}
mod2<-ets(eggs, ,model="MMN")
mod2f<-forecast(mod2, h=100)
plot(mod2f)
```

Palyginame šių modelių prognozes grafiškai:
```{r}
plot(eggs, xlim=c(1900,2090),ylim=c(0,400))
lines(mod1f$mean, col=2)
lines(mod2f$mean, col=3)
legend("topright", lty=1, col=c(2,3), legend=c("Forecasts from ETS(M,N,N)", "Forecasts from EST(M,M,N)"))
```

**Matome, kad EST(M,N,N) prognozė išbrėžia tiesę nuo paskutinio taško, o EST(M,M,N) prognozė atsižvelgia į esamą kritimą.**

Palyginame šių modelių RMSE:
```{r}
accuracy(mod1f)[2]
accuracy(mod2f)[2]
```
**Reikšmės yra labai panašios, bet mažesnis RMSE yra EST(MMN) modelio, tai galima teigti, kad ši prognozė yra tikslesnė.**

Patikriname ar liekanos atrodo kaip baltasis triukšmas:
```{r}
Acf(mod2f$res)
```

**Iš grafiko galima, teigti, kad liekanos atrodo kaip baltasis triukšmas.**

```{r}
#H0: liekanos yra baltasis triukšmas
#H1: liekanos nėra baltasis triukšmas
Box.test(mod2f$res, fitdf=0, type="Lj")
```

**p-value >0.05, vadinasi H0 neatmetama. Galima teigti, kad liekanos yra baltasis triukšmas.**

* **Išvados: Galima teigti, kad EST(M,M,N) modelio prognozė yra tikslesnė šiems duomenims.**