---
title: "Task14"
output: html_document
author: Rūta Radavičiūtė
---

#Lab Session 7

##1. For the wmurders data:
```{r, message=FALSE}
library(fpp)#naudojama fpp biblioteka
```

**(a)** if necessary, find a suitable Box-Cox transformation for the data
```{r,warning=FALSE}
par(mfrow=c(2,1))
wmu<-wmurders
plot(wmu, main="Orginalūs wmurders duomenys") #duomenys nesezoniniai
l1<-BoxCox.lambda(wmu)       #transformacijos lambda -0.095
plot(BoxCox(wmu, lambda=l1),col=2, main="BoxCox transformti wmuders duomenys")
```

Box-Cox transformacija šiems duomenims yra neveiksminga, nes negali duomenų padaryti reguliaresniais, dėl viduryje esančių didesnių svyravimų, o pradžioje ir pabaigoje mažesnių, todėl pasiliksime prie orginalių duomenų.

**(b)** fit a suitable ARIMA model to the transformed data using
auto.arima()
```{r}
fit1<-auto.arima(wmu)
```

Gavome modelį **ARIMA(1,2,1)**

```{r,warning=FALSE}
Acf(fit1$res)
#H0: liekanos yra baltasis triukšma
Box.test(fit1$res, type="Lj")
#p-value > 0.05 H0 priimame.
```

Pagal AFC ir box test matome, kad liekanos yra baltasis triukšmas.

Vadiansi auto.arima funkcijos parinktas modelis yra pakankamai geras.

**(c)** try some other plausible models by experimenting with the
orders chosen
```{r,warning=FALSE}
n1<-ndiffs(wmu)        #diferenciavimo eile 2
plot(diff(wmu,differences=n1),col=2,main="2 kartus diferencijuoti wmuders duomenys")
#H0: duomenys yra stacionarus ir nesezoniniai
kpss.test(diff(wmu,differences=n1)) 
# p-vaule >0.05 H0 priimame. Duomenys stacionarus.
par(mfrow=c(2,1))
wmus<-diff(wmu,differences=n1)#fiksuojame stacionarius duomenis
Acf(wmus)
Pacf(wmus)
```

Remiantis ACF ir PartilaACF grafikais pabandysime sukurti modelius.
(Pagal "Hyndman2014a: Forecasting - Principles and Practice" vadovėlio 76psl "ACF and PACF interpretation")

**ARIMA(5,2,0)**
Pasirenkamas šitas modelis, nes acf grafikas yra sinusoidinis ir pacf grafike reikšmingas išsikišimas yra 5 lagas ir toliau reikšmingų išsikišimų nėra, todėl p=5

```{r,warning=FALSE}
fit2 <- arima(wmu,order=c(5,2,0))
Acf(fit2$res)
#H0: liekanos yra baltasis triukšma
Box.test(fit2$res, type="Lj")
#p-value > 0.05 H0 priimame.
```
Pagal ACF ir box test matome, kad liekanos yra baltasis triukšmas.

**ARIMA((0,2,2)**
Pasirenkamas šitas modelis, nes pacf grafikas yra panšus į eksponentinį ir acf grafike reikšmingas išsikišimas yra 2 lagas ir toliau reikšmingų išsikišimų nėra, todėl q=2
```{r,warning=FALSE}
fit3 <- arima(wmu,order=c(0,2,2))
Acf(fit3$res)
#H0: liekanos yra baltasis triukšma
Box.test(fit3$res, type="Lj")
#p-value > 0.05 H0 priimame.
```
Pagal ACF ir box test matome, kad liekanos yra baltasis triukšmas.

**(d)** choose what you think is the best model and check the residual
diagnostics
```{r,echo=FALSE}
ans1 <- rbind(
  accuracy(fit1)[2],
  accuracy(fit2)[2],
  accuracy(fit3)[2]
)
rownames(ans1) <- c('ARIMA(1,2,1)', 'ARIMA(5,2,0)', 'ARIMA(0,2,2)')
colnames(ans1) <- c('RMSE')
ans1
```

Visi RMSE yra labai panašus, tačiau mažiausias modelio ARIMA(5,2,0).

**(e)** produce forecasts of your fitted model. Do the forecasts look
reasonable?
```{r}
plot(forecast(fit2))
```

Prognozė atrodo pakankamai gera,nes atsižvelgia į mažėjantį trendą paskutiniu metu, tačiau ignoruoja prieš tai buvusį kylimą, todėl gali būti,kad prognozuojamas kritimas yra per greitas.

**(f)** compare the results with what you would obtain using ets()
(with no transformation).
```{r,warning=FALSE}
fit4<-ets(wmu) #gauname modeli ETS(M,N,N) multiplicative, no trend, no seasonal
plot(forecast(fit4))
Acf(residuals(fit4))
#H0: liekanos yra baltasis triukšma
Box.test(residuals(fit4), type="Lj")
#p value > 0.05 H0 priimama.
```

Pagal ACF ir box test matome, kad liekanos yra baltasis triukšmas.

```{r,echo=FALSE}
ans2 <- rbind(
  accuracy(fit2)[2],
  accuracy(fit4)[2]
)
rownames(ans2) <- c( 'ARIMA(5,2,0)', 'ETS(M,N,N)')
colnames(ans2) <- c('RMSE')
ans2
```

Matome, kad fit2 RMSE mažesnis, vadinasi modelio ARIMA(5,2,0) prognozavimas tikslesnis.

##2. For the usgdp data:
**(a)** if necessary, find a suitable Box-Cox transformation for the data
```{r,warning=FALSE}
par(mfrow=c(2,1))
usg<-usgdp
plot(usg, main="Orginalūs usgdp duomenys") #duomenys nesezoniniai
l2<-BoxCox.lambda(usg)       #transformacijos lambda 0.366
plot(BoxCox(usg, lambda=l2),col=4, main="BoxCox transformti usgdp duomenys")
```

Box-Cox transformacija duomenis labiau ištiesina, tačiau tai nepadaro reikšmingo skirtumo, todėl pasiliksime prie organalių duomenų.

**(b)** fit a suitable ARIMA model to the transformed data using
auto.arima()
```{r}
fit5<-auto.arima(usg)
```

Gavome modelį **ARIMA(2,2,2)**

```{r,warning=FALSE}
Acf(fit5$res)
#H0: liekanos yra baltasis triukšma
Box.test(fit1$res, type="Lj")
#p-value > 0.05 H0 priimame.
```

Pagal AFC grafiką galima manyti, kad liekanos yra panašios į baltąjį triukšmą, o patikrinus su box test galima patvirtinti, kad liekanos yra baltasis triukšmas.

Vadiansi auto.arima funkcijos parinktas modelis yra pakankamai geras.

**(c)** try some other plausible models by experimenting with the
orders chosen
```{r,warning=FALSE}
n2<-ndiffs(usg)        #diferenciavimo eile 2
plot(diff(usg,differences=n2),col=4,main="2 kartus diferencijuoti usgdp duomenys")
#H0: duomenys yra stacionarus ir nesezoniniai
kpss.test(diff(usg,differences=n2)) 
# p-vaule >0.05 H0 priimame. Duomenys stacionarus.
par(mfrow=c(2,1))
usgs<-diff(usg,differences=n1)#fiksuojame stacionarius duomenis
Acf(usgs)
Pacf(usgs)
```

Remiantis ACF ir PartilaACF grafikais pabandysime sukurti modelius.
(Pagal "Hyndman2014a: Forecasting - Principles and Practice" vadovėlio 76psl "ACF and PACF interpretation")

**ARIMA(15,2,0)**
Pasirenkamas šitas modelis, nes acf grafikas yra sinusoidinis ir pacf grafike reikšmingas išsikišimas yra 15 lagas ir toliau reikšmingų išsikišimų nėra, todėl p=15

```{r,warning=FALSE}
fit6 <- arima(usg,order=c(15,2,0))
Acf(fit6$res)
#H0: liekanos yra baltasis triukšma
Box.test(fit6$res, type="Lj")
#p-value > 0.05 H0 priimame.
```
Pagal ACF ir box test matome, kad liekanos yra baltasis triukšmas.

**ARIMA((0,2,12)**
Pasirenkamas šitas modelis, nes pacf grafikas yra panšus į eksponentinį ir acf grafike reikšmingas išsikišimas yra 12 lagas ir toliau reikšmingų išsikišimų nėra, todėl q=12
```{r,warning=FALSE}
fit7 <- arima(usg,order=c(0,2,12))
Acf(fit7$res)
#H0: liekanos yra baltasis triukšma
Box.test(fit7$res, type="Lj")
#p-value > 0.05 H0 priimame.
```
Pagal ACF ir box test matome, kad liekanos yra baltasis triukšmas.

**(d)** choose what you think is the best model and check the residual
diagnostics
```{r,echo=FALSE}
ans3 <- rbind(
  accuracy(fit5)[2],
  accuracy(fit6)[2],
  accuracy(fit7)[2]
)
rownames(ans3) <- c('ARIMA(2,2,2)', 'ARIMA(15,2,0)', 'ARIMA(0,2,12)')
colnames(ans3) <- c('RMSE')
ans3
```

Visi RMSE yra labai panašus, tačiau mažiausias modelio ARIMA(15,2,0).

**(e)** produce forecasts of your fitted model. Do the forecasts look
reasonable?
```{r}
plot(forecast(fit6,h=30))
```

Prognozė atrodo pakankamai tiksli,nes atsižvelgia į ilgą laiką buvusį kylimo trendą, tad tikėtis staigių kritimų nėra priežasčių.

**(f)** compare the results with what you would obtain using ets()
(with no transformation).
```{r,warning=FALSE}
fit8<-ets(usg) #gauname modeli ETS(A,A,N)
plot(forecast(fit8,h=30))
Acf(residuals(fit8))
#H0: liekanos yra baltasis triukšma
Box.test(residuals(fit8), type="Lj")
#p value > 0.05 H0 priimama.
```

Pagal AFC grafiką galima manyti, kad liekanos yra panašios į baltąjį triukšmą, o patikrinus su box test galima patvirtinti, kad liekanos yra baltasis triukšmas.

```{r,echo=FALSE}
ans4 <- rbind(
  accuracy(fit6)[2],
  accuracy(fit8)[2]
)
rownames(ans4) <- c( 'ARIMA(15,2,0)', 'ETS(A,A,N)')
colnames(ans4) <- c('RMSE')
ans4
```

Matome, kad fit6 RMSE mažesnis, vadinasi modelis ARIMA(15,2,0) prognozavimas tikslesnis.


##3. For the mcopper data:
**(a)** if necessary, find a suitable Box-Cox transformation for the data
```{r,warning=FALSE}
par(mfrow=c(2,1))
mco<-mcopper
plot(mco, main="Orginalūs mcopper duomenys") #duomenys nesezoniniai
l3<-BoxCox.lambda(mco)       #transformacijos lambda 0.191
plot(BoxCox(mco, lambda=l3),col=6, main="BoxCox transformti mcopper duomenys")
mcot<-BoxCox(mco, lambda=l3)#fiksuojame transformuotus duomenis
```

Box-Cox transformacija padarė duomenis reguliaresniais, todėl naudosime trasformuotus duomenis.

**(b)** fit a suitable ARIMA model to the transformed data using
auto.arima()
```{r}
fit9<-auto.arima(mcot)
```

Gavome modelį **ARIMA(0,1,1)**

```{r}
Acf(fit9$res)
#H0: liekanos yra baltasis triukšma
Box.test(fit1$res, type="Lj")
#p-value > 0.05 H0 priimame.
```

Pagal AFC ir box test matome, kad baltasis triukšmas.

Vadiansi auto.arima funkcijos parinktas modelis yra pakankamai geras.

**(c)** try some other plausible models by experimenting with the
orders chosen
```{r,warning=FALSE}
n3<-ndiffs(mcot)        #diferenciavimo eile 1
plot(diff(mcot,differences=n3),col=6,main="BoxCox transformti ir 1 karta diferencijuoti duomenys")
#H0: duomenys yra stacionarus ir nesezoniniai
kpss.test(diff(mcot,differences=n3)) 
# p-vaule >0.05 H0 priimame. Duomenys stacionarus.
par(mfrow=c(2,1))
mcots<-diff(mcot,differences=n1)#fiksuojame stacionarius duomenis
Acf(mcots)
Pacf(mcots)
```

Remiantis ACF ir PartilaACF grafikais pabandysime sukurti modelius.
(Pagal "Hyndman2014a: Forecasting - Principles and Practice" vadovėlio 76psl "ACF and PACF interpretation")

**ARIMA(11,2,0)**
Pasirenkamas šitas modelis, nes acf grafikas yra sinusoidinis ir pacf grafike reikšmingai išsikišes yra 11 lagas ir toliau reikšmingų išsikišimų nėra, todėl p=11

```{r,warning=FALSE}
fit10 <- arima(mcot,order=c(11,2,0))
Acf(fit10$res)
#H0: liekanos yra baltasis triukšma
Box.test(fit10$res, type="Lj")
#p-value > 0.05 H0 priimame.
```
Pagal ACF ir box test matome, kad liekanos yra baltasis triukšmas.

**ARIMA((0,2,2)**
Pasirenkamas šitas modelis, nes pacf grafikas yra panšus į eksponentinį ir acf grafike reikšmingas išsikišimas yra 2 lagas ir toliau reikšmingų išsikišimų nėra, todėl q=2
```{r,warning=FALSE}
fit11 <- arima(mcot,order=c(0,2,2))
Acf(fit11$res)
#H0: liekanos yra baltasis triukšma
Box.test(fit11$res, type="Lj")
#p-value > 0.05 H0 priimame.
```
Pagal ACF ir box test matome, kad liekanos yra baltasis triukšmas.

**(d)** choose what you think is the best model and check the residual
diagnostics
```{r, echo=FALSE}
ans5 <- rbind(
  accuracy(fit9)[2],
  accuracy(fit10)[2],
  accuracy(fit11)[2]
)
rownames(ans5) <- c('ARIMA(0,1,1)', 'ARIMA(11,2,0)', 'ARIMA(0,2,2)')
colnames(ans5) <- c('RMSE')
ans5
```

Visi RMSE yra labai panašus, tačiau mažiausias modelio ARIMA(0,2,2).

**(e)** produce forecasts of your fitted model. Do the forecasts look
reasonable?
```{r}
plot(forecast(fit11))
```

Prognozė atrodo netiksli,nes prognozuojama tiesiškai nuo paskutinio stebejimo. Atsižvelgiama į pakilimą, tačiau praleidžiami prieš ti buve svyravimai.

**(f)** compare the results with what you would obtain using ets()
(with no transformation).
```{r,warning=FALSE}
fit12<-ets(mcot) #gauname modeli ETS(M,Ad,N)
plot(forecast(fit12))
Acf(residuals(fit12))
#H0: liekanos yra baltasis triukšma
Box.test(residuals(fit12), type="Lj")
#p value < 0.05 H0 atmetama.
```

Pagal ACF ir box test matome, kad liekanos nėra baltasis triukšmas.

```{r,echo=FALSE}
ans6 <- rbind(
  accuracy(fit11)[2],
  accuracy(fit12)[2]
)
rownames(ans6) <- c( 'ARIMA(0,2,2)', 'ETS(M,Ad,N)')
colnames(ans6) <- c('RMSE')
ans6
```

Matome, kad fit11 RMSE mažesnis, vadinasi modelis ARIMA(0,2,2) prognozavimas tikslesnis.
