---
title: "task7(2)"
output: html_document
author: Rūta Radavičiūtė
---
##Lab Session 2

2. For each of the same series (bricksq, ibmclose, hsales):

```{r, message=FALSE}
library(fpp)#naudojama fpp biblioteka
```
(a) Use either the naive or seasonal naive forecasting method and
apply it to the full data set.

**bricksq**
```{r}
par(mfrow=c(2,1))
#Naive:
naive1<-naive(bricksq, h=20)
plot(naive1)
#Seasonal naive:
seasonal1<-snaive(bricksq, h=20)
plot(seasonal1)
```

Tikėtina, kad atlikta geresnė prognoze Seasonal naive modotu, nes ji atsižvelgia į prieš tai buvusi sezoniškumą.

**ibmclose**
```{r}
par(mfrow=c(2,1))
#Naive:
naive2<-naive(ibmclose, h=20)
plot(naive2)
#Seasonal naive:
seasonal2<-snaive(ibmclose, h=20)
plot(seasonal2)
```

Nėra prasmės naudoti Seasonal naive prognozavimo metodo, nes nėra sezonų, vadinasi tikėtina, kad geresnė prognozė yra atlikta Naive metodu.

**hsales**
```{r}
par(mfrow=c(2,1))
#Naive:
naive3<-naive(hsales, h=20)
plot(naive3)
#Seasonal naive:
seasonal3<-snaive(hsales, h=20)
plot(seasonal3)
```

Tikėtina, kad atlikta geresnė prognoze Seasonal naive modotu, nes ji atsižvelgia į prieš tai buvusi sezoniškumą.

(b) Compute the residuals and plot their ACF. Do the residuals
appear to be white noise? What did your forecasting method
miss?
```{r}
res1<-residuals(seasonal1) #Seasonal metodo prognozes liekanos (bricksq duomenu)
Acf(res1)                  #Liekanų ACF
```

ACF grafikas rodo reikšminga autokoreliacija, nes dalis reikšmių kerta mėlyną punktūrinę liniją. Liekanos nėra baltasis triukšmas. Matomas ryškus sezoniškumas.
Metodui galbūt reikia pridėti sezoniškumą, kad liekanos būtų artimos  baltajam triukšmui arba liekanos būtų balstasis triukšmas. Kitu atveju pridėjus sezoniškumą gausime kitas reikšmes.

```{r}
res2<-residuals(naive2)  #Naive metodo prognozes liekanos (ibmclose duomenu)
Acf(res2)                #Liekanų ACF
```

AFC grafikas rodo, kad  nėra reikšmingos autokoreliacija. Galima teigti, kad liekanos yra artimos baltajam triukšmui. Kadangi liekanos beveik baltasis triukšmas modelį pagerintį būtų sudėtinga.

```{r}
res3<-residuals(seasonal3)  #Seasonal metodo prognozes liekanos (hsales duomenu)
Acf(res3)                   #Liekanų ACF
```

AFC grafikas rodo reikšminga autokoreliacija, liekanos nėra baltasis triukšmas.
Metodui galbūt reikia pridėti cikliškumą, kad liekanos būtų artimos  baltajam triukšmui arba liekanos būtų balstasis triukšmas. Kitu atveju pridėjus cikliškumą gausime kitas reikšmes.

(c) Do a Ljung-Box test on the residuals. What do the results
mean?

H0: liekanos yra baltasis triukšmas

H1: liekanos nėra baltasis triukšmas

```{r}
Box.test(res1,fitdf=0, type="Lj")
```
p-value < 2.2e-16 <0.05, vadinasi H0 atmetama. Galima teigti, kad liekanos nėra baltasis triukšmas.
```{r}
Box.test(res2,fitdf=0, type="Lj")
```
p-value = 0.09929 >0.05, vadinasi H0 neatmetama. Galima teigti, kad liekanos yra baltasis triukšmas.
```{r}
Box.test(res3, fitdf=0, type="Lj")
```
p-value < 2.2e-16 < 0.05, vadinasi H0 atmetama. Galima teigti, kad liekanos nėra baltasis triukšmas.
