---
title: "task7(1)"
output: html_document
author: Rūta Radavičiūtė
---

##Lab Session 2

1. The function tsdisplay(data, plot.type="scatter") is useful
for showing a time plot, ACF plot and lagged scatterplot on the
same graph. Use it to produce plots of the following time series:
bricksq, hsales, ibmclose
Can you spot the effects of seasonality, cyclicity and trend?


```{r, message=FALSE}
library(fpp)#naudojama fpp biblioteka
```

**Bricksq:**
```{r}
tsdisplay(bricksq, plot.type="scatter")
```

1.Sezoniškumas matosi dėl trumpų kilimų ir kritimų kievienais metais.

2.Ciklas motosi kelių metų bendras kilimas ir staigus kritimas.Pirmas ciklas 1955-1975m., antras ciklas 1975-1983m., trečias ciklas 1983-1991m. ir toliau prasideda ketvirtas ciklas.

3.Kylimo trendas matosi iki 1975m., vėliau vyksta svyravimai.

**Hsales:**
```{r}
tsdisplay(hsales, plot.type="scatter")
```

1.Sezoniškumas matosi dėl stagių kilimų ir kritimų kiekvienais metais.

2.Ciklas motosi kelių metų bendras kilimas ir bendras kritimas. Pirmas ciklas 1975-1983m. ir antras ciklas 1983-1991m.ir toliau prasideda trečias ciklas.

3.Trendo nėra, svyravymai vyksta vienodame lygyje.

**Ibmclose:**
```{r}
tsdisplay(ibmclose, plot.type="scatter")
```

1.Sezoniškumo nėra.

2.Ciklas motosi bendruose kilimuose ir kritimas.Pirmas ciklas 0-40, antras ciklas 40-280 ir trečias 280-360.

3.Trendo nėra.