---
title: "task15"
output: html_document
author: "Rūta radavičiūtė"
---

#Lab Session 8

**1. Choose one of the following seasonal time series: condmilk, hsales,uselec**
```{r, message=FALSE}
library(fpp)#naudojama fpp biblioteka
```
**(a)** Do the data need transforming? If so, find a suitable transformation.
```{r,warning=FALSE}
par(mfrow=c(2,1))
con<-condmilk
plot(con, main="Orginalūs condmilk duomenys") #duomenys sezoniniai
l1<-BoxCox.lambda(con)       #transformacijos lambda -0.402
plot(BoxCox(con, lambda=l1),col=2, main="BoxCox transformti duomenys")
cont<-BoxCox(con, lambda=l1) #fiksuojame trasnformuotus duomenis
```

Box-Cox trasformacija duomenis padaro reguliaresniais, tai naudosime transformuotus duomenis.

**(b)** Are the data stationary? If not, find an appropriate differencing
which yields stationary data.
```{r}
Acf(cont)
```

Iš ACF grafiko matome, kad duomenys yra sezoniniai. Reikia panaikinti sezoniškumą.

```{r}
con1<-diff(cont, lag=12)
plot(con1, col=2)
Acf(con1)
```

Duomenis užlaginom per vieną sezono ilgį ir diferencijavome vieną kartą. Iš grafikų  galima matyti, kad duomenis dar nėra stacionarūs, todėl reikia diferencijuosti antrą kartą.

```{r, warning=FALSE}
con2<-diff(con1)
plot(con2,col=2)
Acf(con2)
#H0: duomenys yra stacionarus ir nesezoniniai
kpss.test(con2)
#p value > 0.05 H0 priimame
```

Duomenis atrodo panašūs į stacionarius, o atlikus kpss testą galima teigti, kad duomenys yra stacionarūs.

**(c)** Identify a couple of ARIMA models that might be useful in describing
the time series. Which of your models is the best according
to their AIC values?

```{r}
tsdisplay(con2)
fit1<-auto.arima(cont) #gauname modelį ARIMA(1,0,0)(2,0,0)[12] with non-zero mean  
fit1
#sukuriami panasius modelius i auto.arima:
fit2 <- Arima(cont, order=c(2,0,1), seasonal=c(2,0,0))
fit3 <- Arima(cont, order=c(2,0,1), seasonal=c(2,0,1))
fit4 <- Arima(cont, order=c(1,0,1), seasonal=c(2,0,0))
fit5 <- Arima(cont, order=c(1,0,0), seasonal=c(1,0,0))
fit6 <- Arima(cont, order=c(2,0,0), seasonal=c(1,0,1))
```

Palyginkime modelių AIC:
```{r, echo=FALSE}
Modelis<-c("fit1", "fit2","fit3","fit4","fit5","fit6")
AIC<-c(AIC(fit1),AIC(fit2),AIC(fit3),AIC(fit4), AIC(fit5),AIC(fit6))
data.frame(Modelis,AIC)
```
Palyginkime modelių RMSE:
```{r, echo=FALSE}
ans = rbind(
  accuracy(fit1)[2],
  accuracy(fit2)[2],
  accuracy(fit3)[2],
  accuracy(fit4)[2],
  accuracy(fit5)[2],
  accuracy(fit6)[2]
)
rownames(ans) <- Modelis
colnames(ans) <- ('RMSE')
ans
```

Geriausias modelis yra fit6 - ARIMA(2,0,0)(1,0,1)[12] with non-zero mean, nes mažiausias AIC ir RMSE

**(d)** Estimate the parameters of your best model and do diagnostic
testing on the residuals. Do the residuals resemble white noise?
```{r}
fit6
par(mfcol=c(2,1))
plot(fit6$res, col=2, main="Liekanos fit6")
Acf(fit6$res)
#H0: liekanos yra baltasis triukšmas
Box.test(fit6$res, type="Lj")
#p-value > 0.05 H0 priimame
```

Iš AFC grafiko galime matyti,kad liekanos yra panašios į baltąjį triukšmą, o patikrinus su box test galima patvirtinti, kad liekanos yra baltasis triukšmas.

**(e)** Forecast the next 24 months of data using your preferred model.
```{r}
plot(forecast(fit6, h=24))
```

Prognozė atrodo logiška ir pakankamai tiksli.

**(f)** Compare the forecasts obtained using ets().
```{r}
fit7<-ets(cont)#gauname modeli ETS(A,N,A) 
plot(forecast(fit7))
Acf(residuals(fit7))
#H0: liekanos yra baltasis triukšma
Box.test(residuals(fit7), type="Lj")
#p-value > 0.05 H0 priimame.
```

Iš ACF grafiko galima matyti,kad liekanos yra baltasis triukšmas,o patikrinus su box test galimapatvirtinti, kad liekanos yra baltasis triukšmas.

Palyginkime ARIMA ir EST modelius:
```{r,echo=FALSE}
ans1 <- rbind(
  accuracy(fit6)[2],
  accuracy(fit7)[2]
)
rownames(ans1) <- c( 'fit6', 'fit7')
colnames(ans1) <- c('RMSE')
ans1

modelis<-c("fit6","fit7")
aic<-c(AIC(fit6),AIC(fit7))
data.frame(modelis,aic)
```

Modelių RMSE yra labai panašūs (šiek tiek mažesnis modelio EST), o AIC yra mažesnis modelio ARIMA. Modelių prognozės atrodo labai panašiai, tačiau žiūrint į grafikus ARIMA prognozė atrodo tikslesnė, nes svyravimai panašesni į buvusius svyravimus.
