---
title: "task6"
output: html_document
author: Rūta Radavičiūtė
---

**Lab Session 1**

1. Use the Dow Jones index (data set dowjones) to do the following:

```{r, message=FALSE}
library(fpp)#naudojama fpp biblioteka
```

(a) Produce a time plot of the series:
```{r}
plot(dowjones, main= "Dow Jones duomenys",xlab="Time", ylab="Dow Jones index", col="darkgreen")
```

(b) Produce forecasts using the drift method and plot them:
```{r}
drift<-rwf(dowjones, drift=TRUE, h=20)
plot(drift, main="Dow Jones duomenys",xlab="Time",ylab="Dow Jones index", col="darkgreen")
legend("topleft",lty=1,col="blue",legend="Drift metodas")
```

(c) Show that the graphed forecasts are identical to extending the
line drawn between the first and last observations:
```{r}
plot(dowjones, main= "Dow Jones duomenys",xlab="Time", ylab="Dow Jones index", col="darkgreen")
y1<-dowjones[1]
y2<-dowjones[78]
x1=1
x2=78
#Lygtis:
#y1=a+bx1
#y2=a+bx2
#Isreiksti koeficientai a ir b
a=y1-((y2-y1)/(x2-x1))*x1
b=((y2-y1)/(x2-x1))
abline(a,b, col="red")
legend("topleft",lty=1,col=c("red", "blue"),legend=c("Tiese tarp pirmo ir paskininio stebejimu","Drift metodas"))
```

(d) Try some of the other benchmark functions to forecast the same
data set. Which do you think is best? Why?:

```{r}
#Seasonal naive:
plot(dowjones,xlim=c(0,100), main="Dow Jones duomenys",xlab="Time", ylab="Dow Jones index", col="darkgreen")
seasonal<-snaive(dowjones, h=20)
lines(seasonal$mean,col="yellow",lwd="2")
legend("topleft",lty=1,lwd="2",col="yellow",legend=c("Seasonal metodas"))
```

Matome, kad sezoniškumo nėra, vadinasi ši prognozė nėra tinkama.

```{r}
plot(dowjones,xlim=c(0,100), main="Dow Jones duomenys",xlab="Time", ylab="Dow Jones index", col="darkgreen")
#Mean: 
mean<-meanf(dowjones, h=20)
lines(mean$mean,col="pink",lwd="2")
#Naive:
naive<-naive(dowjones, h=20)
lines(naive$mean,col="grey",lwd="2")
#Drift:
drift<-rwf(dowjones, drift=TRUE, h=20)
lines(drift$mean,col="blue",lwd="2")
legend("topleft",lty=1,lwd="2",col=c("pink","grey","blue"),legend=c("Mean metodas","Naive metodas","Drift metodas"))
```


Naive metodo prognozė tikėtina yra tiksliausia, nes atsižvelgia į paskutinę reikšmę. Mean metodo prognozė mažai tikėtina dėl prognozuojamo staigaus kritimo. Drift metodo prognozė taip pat mažiau tikėtina dėl prognozuojamo kylimo,nes atsižvelgiama tik į ilgą laiką buvusi kylimą ir neatsižvelgiama į dabartinį kritimą.
