---
title: "Task5"
output: html_document
author: Rūta Radavičiūtė
---
**Užduotis:**
Pinigų paklausa. Šioje užduotyje reikia atlikti tiesinę regresiją. Pakete dynlm yra duomenų masyvas M1Germany - ten yra ir jo aprašymas. Iš turimų duomenų sudarykite ir įvertinkite tiesinę regresiją, kurios endoneninis kintamasis yra logm1. Lygtis būtų naudojama prognozuoti pinigų kiekį artimiausiam laikotarpiui į prieki remiantis dabartine situacija. Taigi prognozės sudarymui lygtis gali naudoti tik tuos duomenis, kurie būtų žinomi prognozavimo momentu.

Nuskaitomi duomenys:
```{r, message=FALSE}
library(dynlm)
summary(M1Germany)#perzvelgiami duomenys
plot(M1Germany)#ziuredami i grafika galime teigti, kad isskirciu nera
```

Sudarome modelius prognozuoti pinigų kiekį artimiausiam laikotarpiui į prieki remiantis dabartine situacija:
```{r}
a<-dynlm((logm1)~(L(logprice,2))+(L(loggnp,2))+(L(interest,2)),data=M1Germany,star=c(1960,1),end=c(1996,3))
b1<-dynlm((logm1)~(L(logprice,4))+(L(loggnp,4))+(L(interest,4)),data=M1Germany,star=c(1960,1),end=c(1996,3))
b<-dynlm((logm1)~(L(logprice,4))+(d(L(loggnp,4)))+(L(interest,4)),data=M1Germany,star=c(1960,1),end=c(1996,3))
#panaikinome loggnp nario trenda t.y liko tik pokytis
c<-dynlm((logm1)~(L(logprice,1))+(L(interest,1)),data=M1Germany,star=c(1960,1),end=c(1996,3))
d<-dynlm((logm1)~(L(logprice,3))+(L(interest,3)),data=M1Germany,star=c(1960,1),end=c(1996,3))
e<-dynlm((logm1)~(L(logprice,5))+(L(interest,5)),data=M1Germany,star=c(1960,1),end=c(1996,3))
```

Visi kintamiejo reikšmingi:
```{r}
summary(a)
summary(b1)
summary(b)
summary(c)
summary(d)
summary(e)
```
Geriausias modelis yra b, nes jo R-squared:  0.982 yra didžiausias

Lyginame modelius:
```{r}
AIC(a)
AIC(b1)
AIC(b)
AIC(c)
AIC(d)
AIC(e)
```
Geriasuias modelis yra b, nes jo AIC(b)= -505.3912 yra mažiausias

Tikrinam multikoliniaruma:
```{r}
library(car)
vif(b)#nera multikoliniarumo problema
```

Tikriname ar liekanos normalios:
```{r}
hist(resid(b), probability=TRUE)
lines(density(resid(b)), col="red")#grafiskai liekanos atrodo normalios
res<-as.vector(b$residuals)
shapiro.test(res)#H0 priimam, nes p-value = 0.4431>0.05, vadinasi galime teigti, jog liekanos normalios
```


